【裁判字號】    91,訴,899
【裁判日期】    920312
【裁判案由】    銀行法
【裁判全文】
臺北高等行政法院判決                              九十一年度訴字第八九九號
                              .
    原      告  臺南縣官田鄉農會
    代  表  人  甲○○
    訴訟代理人  丁○○
    被      告  財政部
    代  表  人  乙○（部長）
    訴訟代理人  戊○○
                丙○○
右當事人間因銀行法事件，原告不服財政部中華民國九十年十一月十四日台財訴字第
○九○一三五五九八四號再訴願決定，提起行政訴訟，本院判決如左：
    主  文
原告之訴駁回。
訴訟費用由原告負擔。
    事  實
一、事實概要：前台灣省政府財政廳（現由被告承受其業務）以原告信用部辦理銀行
    法第三十三條之三第一項所規範同一人及同一關係人授信，經中央存款保險公司
    派員對原告信用部實施一般業務檢查（檢查基準日：民國八十六年十月三十一日
    ），因其會員代表大會未決議對同一關係人授信限額，致有同一關係人授信金額
    超逾其會員代表大會對「同一人」授信限額新台幣（下同）四○、○○○、○○
    ○元之情事，與被告八十四年十月十六日台財融第八四七三○三五○號函依銀行
    法第三十三條之三授權所為釋示不合，遂依銀行法第一百二十九條及第一百三十
    三條規定，以八十七年三月二十日財二字第○一二○○五號函附處分書處原告罰
    鍰一五○、○○○元。原告不服，循序提起訴願、再訴願，均遭駁回，遂提起行
    政訴訟。
二、兩造聲明：
  (一)原告聲明：再訴願決定、訴願決定及原處分均撤銷。
  (二)被告聲明：駁回原告之訴。
三、兩造之爭點：被告是否應依其八十六年七月三十日台財融第八六六二八一五四號
                函為宣導，給予原告緩衝期？又原告已於八十七年二月九日由會員
                代表大會議決同一關係人之貸款限額，被告是否不應予以處罰？
  (一)原告主張之理由：
    1.農會信用部本身並非一般金融機構，其母法源於由農會法第五條第三項所授權
      之「農會信用部業務管理辦法」。基於農會信用部照顧農民之特殊地位，是以
      貸款服務對象限於農會會員，即應認為農會信用部業務管理辦法係銀行法之特
      別法而優先適用。
    2.農會信用部對於每一會員及其「同戶家屬」放款總額不得超過農業信用部前一
      年度決算淨值百分之二十五，其中無擔保放款總額不得超過該決算淨值百分之
      五，農會信用部業務管理辦法第十一條第一項已有明文。又第一項放款總額計
      算標準之採用，應提會員代表大會定後報省（市）目的事業主管機關備查，農
      會信用部業務管理辦法第十一條第三項亦有明文。是以對於農會會員之放款限
      制應優先適用農會信用部業務管理辦法。
    3.財政部八十四年十月十六日台財融字第八四七三Ο三五Ο號函之依據為銀行法
      第三十三條之三第一項及第一百三十九條第一項之規定，依前開說明該函本身
      已然違反特別法優先於普通法之法則，又於說明第四點規定：「農會信用部及
      漁會信用部對於「同一關係人」之授信限額，分別與前開說明二及說明三對於
      『同一人』之授信限額同。」等語，顯然增加農會信用部業務管理辦法所無之
      限制，將農會信用部地位等同於銀行而有命令抵觸農會法第五條第三項之違法
      。
    4.按農會信用部對於每一會員及其同戶家屬放款上限已由農會信用部業務管理辦
      法予以規範，由該規範賦予農會照顧農民之自治權，因此並無主管機關得對於
      銀行就同一人或同一關係人之授信或其他交易得予限制之規定。縱略為超過淨
      值百分之二十五之金額，然已依農會法及信用部管理辦法之規定為審慎之核貸
      ，不宜以一抵觸上級命令之函文即作為處罰原告之依據。
    5.被告應依其八十六年七月三十日台財融第八六六二八一五四號函予以宣導，在
      緩衝期內不應遽予處罰，況原告已於八十七年二月九日由會員代表大會議決同
      一關係人之貸款限額。
  (二)被告主張之理由：
    1.按被告八十六年二月二十四日台財融第八六六○六四六四號函釋規定可知，原
      則上農會對於同一人及同一關係人放款限額規定均為該會信用部前一年度決算
      淨值百分之二十五，但其得分別就同一人、同一關係人放款限額自訂低於前一
      年度決算淨值百分之二十五之數額之上限。另被告八十六年七月三十日台財融
      第八六六二八一五四號函送之「檢討農、漁會信用部違反銀行法第三十二條及
      三十三條之三處理方式會議記錄」，議決農會會員代表大會倘未議決「同一關
      係人」授信限額，應予宣導，否則從嚴比照其所議決之「同一人」授信限額，
      其辦理同一關係人授信金額雖未超逾淨值百分之二十五，仍應以違反規定論。
    2.查行為時農會法第五條第三項規定：「農會辦理會員金融事業，應設立信用部
      ，並視同銀行業務管理；其業務管理辦法由行政院定之。‧‧‧」行為時農會
      信用部業務管理辦法第二十九條規定：「本辦法未規定事項，依銀行法及有關
      法令之規定辦理。」及銀行法第一百三十九條第一項規定：「依其他法律設立
      之銀行或其他金融機構，除各該法律另有規定者外，適用本法之規定。」故原
      告應適用銀行法之規定，殆無疑義。又被告為銀行法第十九條所定之中央主管
      機關，依銀行法第三十三條之三第一項及第一百三十九條第一項授權所規定授
      信限額在八十四年十月十六日台財融第八四七三○三五○號函為變更之前，各
      農會信用部及漁會信用部自應遵守。該函依銀行法第三十三條之三第一項及第
      一百三十九條授權所為規定，農會信用部對每一會員及其同戶家屬放款總額不
      得超過農會信用部前一年度決算淨值百分之二十五且對「同一關係人」之授信
      限額，與「同一人」之授信限額同。而同一關係人之範圍銀行法第二十五條已
      有明定。原告辦理梁只與梁炎泉、梁壽山及郭陸、郭順民等放款案，檢查基準
      日（八十六年十月三十一日），其同一關係人擔保授信總餘額分別為四一、○
      ○○、○○○元及四八、○○○、○○○元，已超逾該會員代表大會對「同一
      人」授信限額四○、○○○、○○○元，核有違被告上揭函令規定，有中央存
      款保險公司一般業務檢查報告之內容可稽，且關於農、漁會放款總額計算標準
      之採用，依被告上揭函令說明二之規定，應提報會員代表大會決議後，報經省
      （市）目的事業主管機關備查。故該會辦理對「同一關係人」授信金額超逾該
      會會員代表大會議決對同一人之授信最高限額，即違反被告上開函令規定，且
      因銀行法所定義同一關係人範圍與農會信用部業務管理辦法之同戶家屬範圍，
      因其立法目的不同，範圍原即不同，並無牴觸之問題，且為落實農會信用部確
      實控管其授信風險，避免授信過度集中，並使農會資源能普遍服務其會員；再
      者農會辦理信用部業務，除須依農會信用部業務管理辦法規定辦理外，銀行法
      及其他有關法律亦需遵循，故原告之信用部雖未違反農會信用部業務管理辦法
      第十一條規定，但違反被告依銀行法第三十三條之三之授權所定「農會信用部
      、漁會信用部適用銀行法第三十三條之三第一項對同一人及同一關係人授信限
      額」之規定，遂依銀行法第一百二十九條及一百三十三條規定罰鍰，揆諸相關
      法條，並無不合。
    3.被告八十六年七月三十日台財融第八六六二八一五四號函僅係提醒再為宣導，
      並無緩衝期之規定，而原告已違規在先，仍應為處罰。
    理  由
一、原告起訴後，被告代表人於九十一年十二月二日變更為乙○，業據具狀聲明承受
    訴訟，合先敘明。
二、按「中央主管機關對於銀行就同一人或同一關係人之授信或其他交易得予限制，
    其限額由中央主管機關定之。前項所稱同一人及同一關係人之範圍，適用第二十
    五條第三項規定」「前項所稱同一人，指同一自然人或同一法人；同一關係人之
    範圍，包括本人、配偶、二親等以內之血親，及以本人或配偶為負責人之企業。
    」「有左列情事之一者，處新台幣十五萬元以上一百八十萬元以下罰鍰：‧‧‧
    四、違反中央主管機關依第三十三條之三或第三十六條規定所為之限制者。」「
    第一百二十九條至第一百三十二條所定罰鍰之受罰人為銀行或其分行」及「依其
    他法律設立之銀行或其他金融機構，除各該法律另有規定者外，適用本法之規定
    。前項其他金融機構之管理辦法由行政院定之。」為行為時銀行法第三十三條之
    三、二十五條第三項、第一百二十九條第四款、第一百三十三條及第一百三十九
    條所明定。次按「農會辦理會員金融事業，應設立信用部，並視同銀行業務管理
    ；其業務管理辦法，由行政院定之。‧‧‧」「本辦法依農會法第五條第三項及
    銀行法第一百三十九條第二項規定訂定之。」「本辦法未規定事項，依銀行法及
    有關法令之規定辦理。」為行為時農會法第五條第三項及農會信用部業務管理辦
    法第一條及第二十九條所明定。而被告依銀行法第三十三條之三第一項授權以八
    十四年十月十六日台財融第八四七三○三五○號函頒之「農會信用部、漁會信用
    部適用銀行法第三十三條之三第一項對同一人及同一關係人之授信限額」規定「
    ‧‧‧二、農會信用部對每一會員及其同戶家屬（贊助會員不包括同戶家屬）放
    款總額不得超過農會信用部前一年度決算淨值百分之二十五‧‧‧。農會信用部
    依前項規定計算放款最高總額，其未達新台幣九百萬元而在六百萬元以上者，得
    以新台幣九百萬元為最高總額；未達新台幣六百萬元者，得以新台幣六百萬元為
    最高總額‧‧‧四、農會信用部及漁會信用部對『同一關係人』之授信限額，分
    別與前開說明二及說明三對『同一人』之授信限額同。」並以八十六年二月二十
    四日台財融第八六六○六四六四號函釋「為確立授信風險分散原則，因應金融管
    理需求，農會信用部對同一人及同一關係人之授信，得於本部八十四年十月十六
    日台財融第八四七三○三五○號函說明二第一項、第二項之規範內，由各農會會
    員（代表）大會訂定不同額度上限」。
三、中央存款保險公司於八十六年間對原告信用部實施一般業務檢查（檢查基準日八
    十六年十月三十一日），發現其對梁只與梁炎泉、梁壽山（為母子關係）之擔保
    授信總餘額合計四一、○○○千元，對郭陸與郭順民（為父子關係）之擔保授信
    總餘額合計四八、○○○千元，而其會員代表大會對「同一人」授信限額為四○
    、○○○、○○○元，並未決議對同一關係人之授信限額之事實，有中央存款保
    險公司一般業務檢查報告在原處分卷可稽，並為原告所不爭執，堪認為真實。是
    被告以原告會員代表大會未決議對同一關係人授信限額，其對同一關係人授信金
    額超逾該會員代表大會對「同一人」授信限額四○、○○○、○○○元，科處罰
    鍰一五○、○○○元，揆諸首開規定，一再訴願決定遞予維持，並無不合。
四、原告雖主張對於農會會員之放款限制應優先適用農會信用部業務管理辦法，被告
    依銀行法第三十三條之三之授權以八十四年十月十六日台財融第八四七三○三五
    ○號函所為規定牴觸農會信用部業務管理辦法；又被告應依其八十六年七月三十
    日台財融第八六六二八一五四號函予以宣導，在緩衝期內不應遽予處罰，況原告
    已於八十七年二月九日由會員代表大會議決同一關係人之貸款限額云云。惟依銀
    行法第一百三十九條規定：「依其他法律設立之銀行或其他金融機構，除各該法
    律另有規定者外，適用本法之規定。」行為時農會法第五條第三項規定：「農會
    辦理會員金融事業，應設立信用部，並視同銀行業務管理；其業務管理辦法由行
    政院定之。．．．」行為時農會信用部業務管理辦法第二十九條規定：「本辦法
    未規定事項，依銀行法及有關法律之規定辦理。」而農會信用部業務管理辦法第
    十一條所謂「每一會員及其同戶家屬」與銀行法所定「同一關係人」之範圍不同
    ，是農會信用部就同一人或同一關係人之貸款限額自應依銀行法之規定。而被告
    為銀行法之中央主管機關，對於銀行及農會信用部就同一人或同一關係人之授信
    或其他交易得定其限額，其依銀行法第三十三條之三第一項授權所為前開函釋於
    法並無牴觸。又被告八十六年七月三十日台財融第八六六二八一五四號函，係因
    其八十四年十月十六日台財融第八四七三○三五○號函頒「農會信用部、漁會信
    用部適用銀行法第三十三條之三第一項對同一人及同一關係人之授信限額」後，
    仍有農會會員代表大會未議決對同一關係人授信限額，致信用部辦理同一關係人
    授信金額超逾其會員代表大會決議對同一人授信限額之情形，決議雖於事後收回
    超逾部分或補提理事會同意，無礙已構成之違規責任，並提醒繼續宣導遵守規定
    ，並未給予緩衝期可言。而原告既已違規在先，縱事後於八十七年二月九日由會
    員代表大會議決同一關係人之貸款限額，亦不能補正而主張免罰，原告主張並無
    可採。從而原處分及一再訴願決定均無違誤，原告仍執前詞聲請撤銷，為無理由
    ，應予駁回。
五、據上論結，本件原告之訴為無理由，依行政訴訟法第九十八條第三項前段，判決
    如主文。
中    華    民    國    九十二      年      三        月      十二      日
                 臺 北 高 等 行 政 法 院   第 四 庭
                                審 判 長 法  官  鄭 忠 仁
                                         法  官  林 育 如
                                         法  官  楊 莉 莉
右為正本係照原本作成。
如不服本判決，應於送達後二十日內，向本院提出上訴狀並表明上訴理由，如於本判
決宣示後送達前提起上訴者，應於判決送達後二十日內補提上訴理由書（須按他造人
數附繕本）。
中    華    民    國    九十二      年      三        月      十二      日
                                         書記官  王 俊 權


司法院資訊處製作；財團法人民間司法改革基金會備份。
